---
title: "Lista 3 - Econometria II"
author: "Augusto Floriano, Danyel Lima, Fernando Cruz e Gustavo Darmont"
date: "`r Sys.Date()`"
output: html_document
---

```{r setup, include=FALSE}
knitr::opts_chunk$set(echo=FALSE,message=FALSE,warning=FALSE);library(readxl);library(dplyr);library(plotly);library(urca);library(tseries)
# d<-read_excel("C:/Users/danye/Downloads/shiller_2013.xls")[,c("Short_R","Long_R")]
# saveRDS(d,"C:/Users/danye/Downloads/shiller_rates.rds")
```

# Análise visual das séries

```{r}
d_raw<-readRDS("C:/Users/danye/Downloads/shiller_rates.rds")
d<-d_raw%>%transmute(Rt=Long_R,rt=Short_R,St=Long_R-Short_R,drt=c(NA,diff(Short_R)))
subplot(
list(
plot_ly(y=d$Rt,type="scatter",mode="lines",name="Rt"),
plot_ly(y=d$rt,type="scatter",mode="lines",name="rt"),
plot_ly(y=d$St,type="scatter",mode="lines",name="St"),
plot_ly(y=d$drt,type="scatter",mode="lines",name="Δrt")
),nrows=2,shareX=FALSE,shareY=FALSE,margin=0.05
)
```

Visualmente, nota-se que as séries das taxas longa ($R_t$) e curta ($r_t$) exibem trajetórias parecidas, boscilando em torno de um nível médio e sem tendência determinística clara, com prolongada persistência, indicando possivelmente a existência de raiz unitária. O spread ($S_t = R_t - r_t$) apresenta flutuações de menor amplitude, com valores positivos e negativos, sugerindo estacionariedade. Já a variação da taxa curta ($\Delta r_t$) mostra comportamento mais errático, com oscilações pontuais em torno de zero e sem padrão persistente, similar a um ruído branco.

# Análise visual da ACF

```{r}
f.acf<-function(x,nm){
a<-acf(x,na.action=na.pass,plot=FALSE);n<-sum(!is.na(x));ci<-qnorm(0.975)/sqrt(n)
lags<-as.numeric(a$lag)[-1];vals<-as.numeric(a$acf)[-1];ci_v<-rep(ci,length(lags))
plot_ly(x=lags,y=vals,type="bar",name=nm)%>%
add_lines(x=lags,y= ci_v,line=list(color="red",dash="dash"),showlegend=FALSE)%>%
add_lines(x=lags,y=-ci_v,line=list(color="red",dash="dash"),showlegend=FALSE)
}
subplot(
list(
f.acf(d$Rt,"Rt"),
f.acf(d$rt,"rt"),
f.acf(d$St,"St"),
f.acf(d$drt,"Δrt")
),nrows=2,shareX=FALSE,shareY=FALSE,margin=0.05
)
```

A ACF do $R_t$ é positiva e indica um decaimento consideravelmente lento, e longo, num ritmo quase que constante, indicando possivelmente a presença de raiz unitária. Da mesma forma, também se observa uma elevada persistência para $r_t$, cruzando a banda superior do limite do intervalo de confiança somente no lag $16$ e indicando a possibilidade de raiz unitária. No ACF do spread, observa-se uma maior oscilação mas ainda com maior parte dos lags fora do intervalo de confiança. Comportamento totalmente distinto se observa no $Δr_t$, com barras menores, quase todas dentro do intervalo de confiança, e aparentando ruido.

# Testes de raiz unitária

```{r}
adf<-list(
 "Rt" =ur.df(na.omit(d$Rt), type="drift", selectlags="AIC"),
 "rt" =ur.df(na.omit(d$rt), type="drift", selectlags="AIC"),
 "St" =ur.df(na.omit(d$St), type="drift", selectlags="AIC"),
 "Δrt"=ur.df(na.omit(d$drt),type="drift",selectlags="AIC")
)
lapply(adf,summary)
```

Três dos quatro modelos não apresentaram intercepto com significância estatística. Dessa forma, a especificação em formato de passeio aleatório foi adotada por ausência de tendência determinística e de intercepto estatisticamente significativo, conforme indicado tanto pela inspeção visual das séries quanto pelos testes sob “drift”, cujos interceptos foram insignificantes.

```{r}
adf<-list(
 "Rt" =ur.df(na.omit(d$Rt), type="none", selectlags="AIC"),
 "rt" =ur.df(na.omit(d$rt), type="none", selectlags="AIC"),
 "St" =ur.df(na.omit(d$St), type="none", selectlags="AIC"),
 "Δrt"=ur.df(na.omit(d$drt),type="none",selectlags="AIC")
)
lapply(adf,summary)
```

Com o modelo sem intercepto, observa-se a existência de raiz unitária tanto para a taxa longa ($R_t$) quanto para a curta ($r_t$). Contudo, tanto o spread ($S_t$) quanto a diferença na taxa curta ($\Delta_t$) apresentam parâmetro significativo no primeiro lag em nível.
