---
title: "Lista 3 - Econometria II"
author: "Augusto Floriano, Danyel Lima, Fernando Cruz e Gustavo Darmont"
date: "`r Sys.Date()`"
output: html_document
---

```{r setup, include=FALSE}
knitr::opts_chunk$set(echo=TRUE);library(readxl);library(dplyr);library(plotly);library(urca);library(tseries)
# d<-read_excel("C:/Users/danye/Downloads/shiller_2013.xls")[,c("Short_R","Long_R")]
# saveRDS(d,"C:/Users/danye/Downloads/shiller_rates.rds")
```

```{r}
d_raw <- readRDS("C:/Users/danye/Downloads/shiller_rates.rds")

d <- d_raw %>%
  transmute(
    Rt  = Long_R,
    rt  = Short_R,
    St  = Long_R - Short_R,
    drt = c(NA, diff(Short_R))
  )

f.acf <- function(x, nm) {
  a  <- acf(x, na.action = na.pass, plot = FALSE)
  n  <- sum(!is.na(x))
  ci <- qnorm(0.975) / sqrt(n)

  lags <- as.numeric(a$lag)[-1]
  vals <- as.numeric(a$acf)[-1]
  ci_v <- rep(ci, length(lags))

  plot_ly(x = lags, y = vals, type = "bar", name = nm) %>%
    add_lines(x = lags, y =  ci_v,  line = list(color = "red", dash = "dash"), showlegend = FALSE) %>%
    add_lines(x = lags, y = -ci_v,  line = list(color = "red", dash = "dash"), showlegend = FALSE)
}

subplot(
  list(
    f.acf(d$Rt,  "Rt"),
    f.acf(d$rt,  "rt"),
    f.acf(d$St,  "St"),
    f.acf(d$drt, "Δrt")
  ),
  nrows  = 2,
  shareX = FALSE,
  shareY = FALSE,
  margin = 0.05
)

```

A ACF do $R_t$ é positiva e indica um decaimento consideravelmente lento, e longo, num ritmo quase que constante, indicando possivelmente a presença de raiz unitária. Da mesma forma, também se observa uma elevada persistência para $r_t$, cruzando a banda superior do limite do intervalo de confiança somente no lag $16$ e indicando a possibilidade de raiz unitária. No ACF do spread, observa-se uma maior oscilação mas ainda com maior parte dos lags fora do intervalo de confiança. Comportamento totalmente distinto se observa no $Δr_t$, com barras menores, quase todas dentro do intervalo de confiança, e aparentando ruido.

```{r}
adf <- list(
  "Rt"  = ur.df(na.omit(d$Rt),  type = "drift", selectlags = "AIC"),
  "rt"  = ur.df(na.omit(d$rt),  type = "drift", selectlags = "AIC"),
  "St"  = ur.df(na.omit(d$St),  type = "drift", selectlags = "AIC"),
  "Δrt" = ur.df(na.omit(d$drt), type = "drift", selectlags = "AIC")
)

lapply(adf, summary)
```


