---
title: "Lista 3 - Econometria II"
author: "Augusto Floriano, Danyel Lima, Fernando Cruz e Gustavo Darmont"
date: "`r Sys.Date()`"
output: html_document
---

```{r setup, include=FALSE}
knitr::opts_chunk$set(echo=TRUE)

# Bibliotecas utilizadas
library(readxl)
library(dplyr)
library(plotly)
library(urca)
library(tseries)
library(vars)
library(tidyverse)
library(tinytex)
library(aod)
library(htmltools)
library(systemfit) 
library(car)       
```

```{r}
# RDS 
# d <- read_xlsx("shiller_2013.xlsx")[,c("Short_R","Long_R")]
# saveRDS(d,"shiller_rates.rds")
# d_raw <- readRDS("shiller_rates.rds")

# Excel direto 
d_raw <- read_xlsx("shiller_2013.xlsx") %>%
dplyr::select('Short_R', 'Long_R')

d <- d_raw %>%
  transmute(
    Rt  = Long_R,
    rt  = Short_R,
    St  = Long_R - Short_R,
    drt = c(NA, diff(Short_R)),
    dRt = c(NA, diff(Long_R))
)

f.acf <- function(x, nm) {
  a  <- acf(x, na.action = na.pass, plot = FALSE)
  n  <- sum(!is.na(x))
  ci <- qnorm(0.975) / sqrt(n)

  lags <- as.numeric(a$lag)[-1]
  vals <- as.numeric(a$acf)[-1]
  ci_v <- rep(ci, length(lags))

  plot_ly(x = lags, y = vals, type = "bar", name = nm) %>%
    add_lines(x = lags, y =  ci_v,  line = list(color = "red", dash = "dash"), showlegend = FALSE) %>%
    add_lines(x = lags, y = -ci_v,  line = list(color = "red", dash = "dash"), showlegend = FALSE)
}

subplot(
list(
plot_ly(y=d$Rt,type="scatter",mode="lines",name="Rt"),
plot_ly(y=d$rt,type="scatter",mode="lines",name="rt"),
plot_ly(y=d$St,type="scatter",mode="lines",name="St"),
plot_ly(y=d$drt,type="scatter",mode="lines",name="Δrt")
),nrows=2,shareX=FALSE,shareY=FALSE,margin=0.05
)
```

Visualmente, nota-se que as séries das taxas longa ($R_t$) e curta ($r_t$) exibem trajetórias parecidas, oscilando em torno de um nível médio e sem tendência determinística clara, com prolongada persistência, indicando possivelmente a existência de raiz unitária. O spread ($S_t = R_t - r_t$) apresenta flutuações de menor amplitude, com valores positivos e negativos, sugerindo estacionariedade. Já a variação da taxa curta ($\Delta r_t$) mostra comportamento mais errático, com oscilações pontuais em torno de zero e sem padrão persistente, similar a um ruído branco.

# Análise visual da ACF

```{r}
f.acf<-function(x,nm){
a<-acf(x,na.action=na.pass,plot=FALSE);n<-sum(!is.na(x));ci<-qnorm(0.975)/sqrt(n)
lags<-as.numeric(a$lag)[-1];vals<-as.numeric(a$acf)[-1];ci_v<-rep(ci,length(lags))
plot_ly(x=lags,y=vals,type="bar",name=nm)%>%
add_lines(x=lags,y= ci_v,line=list(color="red",dash="dash"),showlegend=FALSE)%>%
add_lines(x=lags,y=-ci_v,line=list(color="red",dash="dash"),showlegend=FALSE)
}
subplot(
list(
f.acf(d$Rt,"Rt"),
f.acf(d$rt,"rt"),
f.acf(d$St,"St"),
f.acf(d$drt,"Δrt")
),nrows=2,shareX=FALSE,shareY=FALSE,margin=0.05
)
```

A ACF do $R_t$ é positiva e indica um decaimento consideravelmente lento, e longo, num ritmo quase que constante, indicando possivelmente a presença de raiz unitária. Da mesma forma, também se observa uma elevada persistência para $r_t$, cruzando a banda superior do limite do intervalo de confiança somente no lag $16$ e indicando a possibilidade de raiz unitária. No ACF do spread, observa-se uma maior oscilação mas ainda com maior parte dos lags fora do intervalo de confiança. Comportamento totalmente distinto se observa no $Δr_t$, com barras menores, quase todas dentro do intervalo de confiança, e aparentando ruido.

# Testes de raiz unitária

```{r}
adf<-list(
 "Rt" =ur.df(na.omit(d$Rt), type="drift", selectlags="AIC"),
 "rt" =ur.df(na.omit(d$rt), type="drift", selectlags="AIC"),
 "St" =ur.df(na.omit(d$St), type="drift", selectlags="AIC"),
 "Δrt"=ur.df(na.omit(d$drt),type="drift",selectlags="AIC")
)
lapply(adf,summary)
```
Três dos quatro modelos não apresentaram intercepto com significância estatística. Dessa forma, a especificação em formato de passeio aleatório foi adotada por ausência de tendência determinística e de intercepto estatisticamente significativo, conforme indicado tanto pela inspeção visual das séries quanto pelos testes sob “drift”, cujos interceptos foram insignificantes.

```{r}
adf<-list(
 "Rt" =ur.df(na.omit(d$Rt), type="none", selectlags="AIC"),
 "rt" =ur.df(na.omit(d$rt), type="none", selectlags="AIC"),
 "St" =ur.df(na.omit(d$St), type="none", selectlags="AIC"),
 "Δrt"=ur.df(na.omit(d$drt),type="none",selectlags="AIC")
)
lapply(adf,summary)
```

Com o modelo sem intercepto, não se rejeita a hipótese nula de existência de raiz unitária tanto para a taxa longa ($R_t$) quanto para a curta ($r_t$). Contudo, tanto o spread ($S_t$) quanto a diferença na taxa curta ($\Delta_t$) apresentam parâmetro significativo no primeiro lag em nível (parâmetro de regressão à média, por simplificação). Logo, assumiremos $R_t$ e $r_t$ não-estacionárias e $S_t$ e $\Delta_t$ estacionárias.

### (b)

Para escolher o número de defasagens:

```{r}
d_teste <- d %>%
  dplyr::select('Rt', 'rt')

# Defasagens para testar 
p_max <- 20

# Estimação do VAR por OLS, comparando por modelos com regressores diferentes
mod1 <- VARselect(d_teste, lag.max = p_max, type = "const")
mod2 <- VARselect(d_teste, lag.max = p_max, type = "trend")
mod3 <- VARselect(d_teste, lag.max = p_max, type = "both")

# AIC, SC, HQ
cat("\nConstante\n")
print(mod1$selection)

cat("\nTendência\n")
print(mod2$selection)

cat("\nAmbos\n")
print(mod3$selection)

# Dos resultados:
p_const <- 2
p_both <- 1

```

As escolhas razoáveis são, nessa lógica, p = 1 (com constante e elemento de tendência) ou p = 2 (com termo constante sem tendência).

Estimando os modelos VAR(p) em ambas as hipóteses:

```{r}
# Modelos
var2 <- VAR(d_teste, p = p_const, type = "const", season = NULL, exogen = NULL)
var1 <- VAR(d_teste, p = p_both, type = "both", season = NULL, exogen = NULL)

# Lista para o loop:
modelos <- list(
  "VAR(1)" = var1,
  "VAR(2)" = var2
)

for (nome in names(modelos)) {
  cat("Resultados para:", nome, "\n")
  modelo_atual <- modelos[[nome]]
  print(summary(modelo_atual))
}
```

Dado que ambos os modelos possuem resultados estatisticamente significantes, o critério para escolha do modelo mais apropriado será pelos testes diagnósticos:

```{r}
# Função para diagnóstico
diagnosis <- function(modelo) {
  # Autocorrelação 
  cat("\n Autocorrelação Serial \n")
  print(serial.test(modelo))
  
  # Normalidade
  cat("\n Normalidade dos resíduos (Jarque-Bera) \n")
  print(normality.test(modelo))
  
  # ARCH
  cat("\n Heteroscedasticidade dos resíduos \n")
  print(arch.test(modelo))
}

cat("VAR(1) com constante e termo de tendência de LP \n")
diagnosis(var1)
cat("VAR(2) com constante \n")
diagnosis(var2)
```

Comparando os testes de Portmanteau (Ljung-Box) dos modelos, vemos que o VAR(1) tem hipótese nula de ausência de autocorrelação serial rejeitada a 8%, enquanto o VAR(2) tem p valor na casa dos 28%, ou seja, há mais confiança na especificação do segundo caso. Quanto a normalidade dos resíduos e heteroscedasticidade condicional, ambos os modelos possuem resíduos distribuídos de forma não-normal e clusters de volatilidade, fazendo do primeiro critério de comparação o definitivo para escolher o VAR(2).

Tendo escolhido o VAR(2), realiza-se o teste de cointegração de Johansen para determinar o vetor de cointegração das séries:

```{r}
# type: trace (traço da matriz) ou eigen (autovalores)
# K: lags
# ecdet: termos constantes ou de tendência na cointegração (não utilizado por simplicidade)

#Pelo traço da matriz:
tj_trace <- ca.jo(d_teste, type = "trace", K = 2, ecdet = "none")

#Pelos autovalores:
tj_eigen <- ca.jo(d_teste, type = "eigen", K = 2, ecdet = "none")

# Resumo dos resultados do teste de Johansen
cat("\n Teste por traço: \n")
summary(tj_trace)
cat("\n Teste por autovalores \n")
summary(tj_eigen)
```

É notável que ambos os comandos (eigen ou trace) retornam o mesmo teste, então a interpretação não varia. Pela coluna "values of test statistic", rejeitamos grau $r = 0$ e não rejeitamos grau $r\leq1$, ou seja, o grau de cointegração é rc = 1 (existe pelo menos um vetor de cointegração). Disso, podemos isolar o vetor de cointegração e visualizar o gráfico da série cointegrada:

```{r}
rc <- 1

# Vetor de cointegração de longo prazo:
cat("\nVetor de Cointegração (Beta) normalizado para Rt:\n")
vetor_beta <- summary(tj_trace)@V[, rc]
  print(vetor_beta / vetor_beta[1]) # Normalização (se for o caso)

# Gráfico da cointegração (combinação linear resultante)
beta1<-tj_trace@V
serie_coint <- as.matrix(d_teste) %*% beta1[, 1] 

# Visualizar a série de cointegração
plot(serie_coint, type = "l", main = "Série cointegrada", 
     ylab = "Combinação Linear Cointegrada", xlab = "Tempo")
abline(h=mean(serie_coint), col="red") # linha horiz. = média de serie_coint1
```

O vetor de cointegração ecnontrado foi (1, -1.0707). Rodando o comando para cálculo do VECM, podemos corroborar o achado e, por fim, montar as equações do modelo:

```{r}
# VECM
cat('\n Coeficientes do VECM \n')
vecm1 <- cajorls(tj_trace, r = 1)
vecm1

# VECM em forma VAR
cat('\n Coeficientes da representação VAR(2) \n')
vecm2var1<- vec2var(tj_trace,r=1)
vecm2var1

```
Com isso, o modelo VECM assume a seguinte forma (note que o vetor beta calculado confere com o exposto nesses comandos):
$$\begin{pmatrix} \Delta R_t \\ \Delta r_t \end{pmatrix} = \underbrace{ \begin{pmatrix} -0.0576 \\ 0.3006 \end{pmatrix} }_{\alpha} \underbrace{ \begin{pmatrix} 1.00 & -1.0707 \end{pmatrix} }_{\beta'} \begin{pmatrix} R_{t-1} \\ r_{t-1} \end{pmatrix} + \underbrace{ \begin{pmatrix} -0.4889 & 0.2560 \\ 0.0173 & -0.1653 \end{pmatrix} }_{\Gamma_1} \begin{pmatrix} \Delta R_{t-1} \\ \Delta r_{t-1} \end{pmatrix} + \underbrace{ \begin{pmatrix} -0.0441 \\ 0.0669 \end{pmatrix} }_{C_0} + \begin{pmatrix} \epsilon_{R,t} \\ \epsilon_{r,t} \end{pmatrix} $$
Esse VECM possui, fazendo o caminho contrário do Teorema da Identificação de Granger, uma forma VAR(2), tal qual:
$$
\begin{pmatrix} R_t \\ r_t \end{pmatrix}
=
\underbrace{
\begin{pmatrix} 0.5111 & 0.2560 \\ 0.0173 & 0.8347 \end{pmatrix}
}_{A_1}
\begin{pmatrix} R_{t-1} \\ r_{t-1} \end{pmatrix}
+
\underbrace{
\begin{pmatrix} 0.4313 & -0.1943 \\ 0.2832 & -0.1565 \end{pmatrix}
}_{A_2}
\begin{pmatrix} R_{t-2} \\ r_{t-2} \end{pmatrix}
+
\underbrace{
\begin{pmatrix} -0.0441 \\ 0.0669 \end{pmatrix}
}_{C_0}
+
\begin{pmatrix} \epsilon_{R,t} \\ \epsilon_{r,t} \end{pmatrix}
$$

### (c)

Montando o VAR com a mesma metodologia do item anterior, mas agora para $ S_t $ e $\Delta r_t $:
```{r}

# Isolando St e drt, criando as séries com lag para avaliar as restrições do modelo de valor presente:

dados_pvm <- d %>%
  dplyr::select(St, drt) 
  

dados_lags <- dados_pvm %>%
   mutate(
    St.l1 = lag(St, 1),
    St.l2 = lag(St, 2),
    drt.l1 = lag(drt, 1),
    drt.l2 = lag(drt, 2)
  )
  

# Repetindo o processo para verificar se a seleção dos lags está correta 
selecao_pvm <- VARselect(na.omit(dados_pvm), lag.max = 10, type = "const")
cat('\n Retorno dos critérios \n')
selecao_pvm$selection

p_pvm <- 2

# VAR(p) com as novas variáveis
var_pvm <- VAR(na.omit(dados_pvm), p = p_pvm, type = "const", season = NULL, exogen = NULL)

#Resultados
print(summary(var_pvm))

```
Para verificar se o modelo atende às condições de um Modelo de Valor Presente (PVM), há de se verificar se ele atende à seguinte especificação, sendo $\delta$ a taxa de desconto intertemporal:

$$S_t + \Delta r_t = \frac{1}{\delta} S_{t-1} + \mu_t$$
No caso de um VAR(2), soma-se as duas equações a seguir para se chegar na original por manipulação algébrica:
$$
\begin{align*}
S_t &= a_1 S_{t-1} + a_2 S_{t-2} + b_1 \Delta r_{t-1} + b_2 \Delta r_{t-2} + u_{1t} \\
\Delta r_t &= c_1 S_{t-1} + c_2 S_{t-2} + d_1 \Delta r_{t-1} + d_2 \Delta r_{t-2} + u_{2t}
\end{align*}
$$
Ou seja, devemos testar as seguintes restrições no teste de Wald: 
$$H_0 : \begin{cases} a_1 + c_1 = \frac{1}{\delta} \\ a_2 + c_2 = 0 \\ b_1 + d_1 = 0 \\ b_2 + d_2 = 0 \end{cases} $$

```{r}
#------------------------------ Setup do teste de Wald------------------------------
# Dado p=2:
eqSt <- St ~ St.l1 + St.l2 + drt.l1 + drt.l2
eqdrt <- drt ~ St.l1 + St.l2 + drt.l1 + drt.l2

# Juntando  as equações em uma lista:
eq_sistema <- list(eqSt, eqdrt)

# Estimando o sistema com seemingly unrelated (SUR):
var_sur <- systemfit(eq_sistema, data = na.omit(dados_lags), method = "OLS")

# Adotando um delta (desconto intertemporal) arbitrário entre 0.9 e 0.99
delta <- 0.91 
inv_delta <- 1 / delta

# Legenda de coeficientes:
# a1 = eq1_St.l1,  c1 = eq2_St.l1
# a2 = eq1_St.l2,  c2 = eq2_St.l2
# b1 = eq1_drt.l1, d1 = eq2_drt.l1
# b2 = eq1_drt.l2, d2 = eq2_drt.l2

# 2*p = 4 restrições do teste a ser feito:
restricoes_pvm <- c(
  paste("eq1_St.l1 + eq2_St.l1 =", inv_delta), # a1 + c1 = 1/delta
  "eq1_St.l2 + eq2_St.l2 = 0",                 # a2 + c2 = 0
  "eq1_drt.l1 + eq2_drt.l1 = 0",               # b1 + d1 = 0
  "eq1_drt.l2 + eq2_drt.l2 = 0"                # b2 + d2 = 0
)

# ----------------------Executar e interpretar o Teste de Wald -----------------------
teste_wald_pvm <- linearHypothesis(var_sur, restricoes_pvm)
cat("\nTeste de Wald para as condições do PVM (H0: Restrições são válidas):\n")
print(teste_wald_pvm)


```
Como o p-valor (Pr(>F)) > 0.05, temos um teste F em que a hipótese nula não é rejeitada, isto é, as restrições do PVM são estatisticamente significantes, portanto válidas.

### (d)

```{r d1 , echo=FALSE}

d_vecm_ordered <- d %>%
  dplyr::select('rt', 'Rt') %>%
  drop_na()

teste_johansen_ordered <- ca.jo(d_vecm_ordered, 
                                type = "trace", 
                                K = p_const, 
                                ecdet = "const", 
                                spec = "longrun")

var_from_vecm <- vec2var(teste_johansen_ordered, r = rc)


irf_vecm <- irf(var_from_vecm, n.ahead = 20, boot = TRUE, ci = 0.95)

plot_irf_gg <- function(irf_obj, impulse_var, response_var) {
  
  irf_data <- data.frame(
    Estimate = irf_obj$irf[[impulse_var]][, response_var],
    Lower = irf_obj$Lower[[impulse_var]][, response_var],
    Upper = irf_obj$Upper[[impulse_var]][, response_var]
  ) %>%
    mutate(Horizon = 0:(n() - 1))
  
  gg <- ggplot(irf_data, aes(x = Horizon)) +
    geom_ribbon(aes(ymin = Lower, ymax = Upper), fill = "red", alpha = 0.2, linetype = "dotted") +
    geom_line(aes(y = Estimate), color = "black", linetype = "dotdash") +
    geom_hline(yintercept = 0, linetype = "dashed", color = "grey40") +
    labs(y = paste("Resposta:", response_var),
         x = "Horizonte (Períodos)",
         title = NULL) + 
    theme_minimal()
  
  return(gg) 
}

p_rt_rt <- plot_irf_gg(irf_vecm, impulse_var = "rt", response_var = "rt")
p_rt_Rt <- plot_irf_gg(irf_vecm, impulse_var = "rt", response_var = "Rt")
p_Rt_rt <- plot_irf_gg(irf_vecm, impulse_var = "Rt", response_var = "rt")
p_Rt_Rt <- plot_irf_gg(irf_vecm, impulse_var = "Rt", response_var = "Rt")

cat("\n--- Funções de Impulso-Resposta (IRF) Interativas ---\n")

plot1 <- ggplotly(p_rt_rt)
plot2 <- ggplotly(p_rt_Rt)
plot3 <- ggplotly(p_Rt_rt)
plot4 <- ggplotly(p_Rt_Rt)


subplot_rt <- subplot(plot1, plot2, nrows = 2, shareX = TRUE, titleY = TRUE, margin = 0.05) %>%
  layout(title = list(text = "Impulso em 'rt' (Taxa Curta)", y = 0.98)) 


subplot_Rt <- subplot(plot3, plot4, nrows = 2, shareX = TRUE, titleY = TRUE, margin = 0.05) %>%
  layout(title = list(text = "Impulso em 'Rt' (Taxa Longa)", y = 0.98)) 


tagList(
  subplot_rt,
  subplot_Rt,
)
```

O primeiro gráfico mede a resposta das variáveis a um choque na taxa curta ($r_t$), note que tanto a taxa curta ($r_t$) quanto a longa ($R_t$) sofrem impacto significativo e maior que 0.5 mesmo nos maiores lags.

Já o segundo gráfico mede a resposta das variáveis a um choque na taxa longa ($R_t$), note que enquanto o resultado de $R_t$ é significativamente afetado em todos os lags, o impacto na taxa curta ($r_t$) não é estatisticamente diferente de 0 nos primeiros lags, e só nos lags mais longos o impacto passa a ser estatisticamente significativo e diferente de 0.

Esses resultados estão em linha com a abordagem adotada de utilizar $r_t$ como a variável mais exógena.

```{r d2 , echo=FALSE}
fevd_vecm <- fevd(var_from_vecm, n.ahead = 20)
cat("\n--- Decomposição da Variância do Erro de Previsão (FEVD) ---\n")
print(fevd_vecm)

```

Os resultados da Decomposição de Cholesky parecem corroborar a ideia de usar o $r_t$ como variável mais exógena. Analisando primeiramente $r_t$, percebemos que, como esperado, o erro é explicado 100% por $r_t$ no primeiro lag, o que é coerente com a nossa abordagem, considerando $r_t$ como variável mais exógena. Note, porém, que no lag 20 aproximadamente 83% do erro em $r_t$ é explicado pelo próprio $r_t$, o que dá indícios de que o $r_t$ é de fato pouco impactado por $R_t$, corroborando a ideia de ser a variável mais exógena.

Já analisando os erros de $R_t$, percebemos que, apesar de no início o erro ser explicado em maior parte pelo próprio $R_t$, do lag 6 para frente a decomposição do erro mais ou menos se estabiliza, com $r_t$ explicando cerca de 63% do erro. Essa conclusão indica que o $R_t$ parece ter características de uma variável endógena, novamente confirmando a coerência da abordagem sugerida.

Essa conclusão faz sentido, uma vez que a taxa de juros de curto prazo ($r_t$) costuma ser determinada pelo "policy maker" (Banco Central). Apesar de este costumar ter alguma espécie de modelagem para auxiliar na política monetária, a definição final acaba sendo, de certa forma, discricionária. Dessa forma, acaba sendo de fato uma variável mais exógena, por ter uma correlação clara com a taxa de longo prazo ($R_t$). Esta, por outro lado, é resultado da expectativa do mercado para a economia, que é diretamente influenciada pela política monetária empregada pelo "policy maker" no curto prazo.

## (e)

Primeiramente, é selecionada uma amostra dos dados de $\Delta R_t$ (primeira diferença da taxa longa) e $\Delta r_t$ (primeira diferença da taxa curta) até 2000. O gráfico abaixo tem por utilidade apenas visualizar de forma breve o comportamento das séries.

```{r}
d_raw <- readRDS("shiller_rates.rds")
dRt<-ts(diff(d_raw$Long_R), frequency = 1,end=c(2000))
drt<-ts(diff(d_raw$Short_R), frequency = 1,end=c(2000))

plot(dRt, ylim=c(min(drt)-.0,6), lwd=2)
lines(drt, col="blue", lwd=2)
legend("bottomright", 
       legend = c("dRt", "drt"), 
       col = c("black", "blue"), lwd = 2, bty = "n")

dados2000<-cbind(dRt,drt)
dados2000
```

É então aplicado o algoritmo de critérios de seleção para verificar qual p adequado ao modelo VAR(p). Abaixo, observamos que p = 4 realiza o melhor ajuste do modelo.

```{r}
# Critério de Informação (variáveis em nível)
crit_info<-VARselect(dados2000, lag.max = 12,type = "const")
crit_info$selection
```

Treinamos então o modelo VAR(4) sobre os dados selecionados das taxas longa e curta.

```{r}
# Estimando o modelo VAR
model1<-VAR(dados2000,p=4, type = "const")
summary(model1)
```

Uma vez definidos os parâmetros de melhor ajuste, é aplicada a função predict() para projetar os dados de 2001 a 2012 a partir do modelo treinado.

```{r}
previsoes <- predict(model1, n.ahead = 12, ci = 0.95)
print(previsoes)
```

Selecionando as séries real e projetada para o período de 2001 a 2012, plotam-se os gráficos e as estatísticas descritivas das séries para que se possa analisar os resultados.

```{r}
dRt_full <- ts(diff(d_raw$Long_R), frequency = 1, start = 1872)
drt_full <- ts(diff(d_raw$Short_R), frequency = 1, start = 1872)
dados_full <- cbind(dRt = dRt_full, drt = drt_full)

dados_observados_2001_2012 <- window(dados_full, start = 2001, end = 2012)

## Análise Gráfica
# Taxa Longa
fcst_dRt <- previsoes$fcst$dRt
ts_fcst_dRt <- ts(fcst_dRt, start = 2001, frequency = 1)

plot(dados_observados_2001_2012[, "dRt"],
     ylim = range(dados_observados_2001_2012[, "dRt"], fcst_dRt),
     main = "Previsão vs. Observado: dRt (2001-2012)",
     ylab = "dRt (Diferença da Taxa Longa)",
     xlab = "Ano",
     lwd = 2, col = "black")

lines(ts_fcst_dRt[, "fcst"], col = "blue", lwd = 2)

lines(ts_fcst_dRt[, "lower"], col = "blue", lty = 2, lwd = 1)
lines(ts_fcst_dRt[, "upper"], col = "blue", lty = 2, lwd = 1)

legend("topleft",
       legend = c("dRt Observado", "dRt Previsto (VAR)", "IC 95%"),
       col = c("black", "blue", "blue"),
       lty = c(1, 1, 2),
       lwd = c(2, 2, 1),
       bty = "n")

# Taxa Curta
fcst_drt <- previsoes$fcst$drt
ts_fcst_drt <- ts(fcst_drt, start = 2001, frequency = 1)

plot(dados_observados_2001_2012[, "drt"],
     ylim = range(dados_observados_2001_2012[, "drt"], fcst_drt),
     main = "Previsão vs. Observado: drt (2001-2012)",
     ylab = "drt (Diferença da Taxa Curta)",
     xlab = "Ano",
     lwd = 2, col = "black")

lines(ts_fcst_drt[, "fcst"], col = "red", lwd = 2)

lines(ts_fcst_drt[, "lower"], col = "red", lty = 2, lwd = 1)
lines(ts_fcst_drt[, "upper"], col = "red", lty = 2, lwd = 1)

legend("topright",
       legend = c("drt Observado", "drt Previsto (VAR)", "IC 95%"),
       col = c("black", "red", "red"),
       lty = c(1, 1, 2),
       lwd = c(2, 2, 1),
       bty = "n")


## Análise das Estatísticas Descritivas
dRt_observado <- dados_observados_2001_2012[, "dRt"]
drt_observado <- dados_observados_2001_2012[, "drt"]

dRt_previsto <- ts_fcst_dRt[, "fcst"]
drt_previsto <- ts_fcst_drt[, "fcst"]

comparacao_df <- data.frame(
  dRt_Observado = as.numeric(dRt_observado),
  dRt_Previsto  = as.numeric(dRt_previsto),
  drt_Observado = as.numeric(drt_observado),
  drt_Previsto  = as.numeric(drt_previsto)
)

stats_func <- function(x) {
  c(
    Media = mean(x, na.rm = TRUE),
    Desvio_Pad = sd(x, na.rm = TRUE),
    Minimo = min(x, na.rm = TRUE),
    Maximo = max(x, na.rm = TRUE)
  )
}

estatisticas <- sapply(comparacao_df, stats_func)

print("Estatísticas das Séries")
print(t(estatisticas))

# Verificando o alargamento do intervalo de confiança
fcst_dRt <- previsoes$fcst$dRt

largura_h1 <- fcst_dRt[1, "upper"] - fcst_dRt[1, "lower"]
print(paste("Largura do IC em h=1 (2001):", largura_h1))

largura_h12 <- fcst_dRt[12, "upper"] - fcst_dRt[12, "lower"]
print(paste("Largura do IC em h=12 (2012):", largura_h12))
```

A partir da análise gráfica e das estatísticas descritivas, percebe-se uma maior estabilidade dos dados projetados pelo modelo VAR(4) frente aos dados reais de 2001 a 2012.

Isso é confirmado pela comparação do desvio padrão e dos valores extremos (mínimos e máximos): a série observada é visivelmente mais volátil do que a série prevista. Contudo, essa discrepância na volatilidade é esperada, o modelo foi treinado com dados de 1872 até 2000, esse longo período tende a dissipar os choques pelo volume de dados e, assim, não poderia antecipar choques estruturais ou a elevada volatilidade subsequente, como a causada pela crise financeira de 2008.

Em contrapartida, as médias das séries projetadas e observadas não divergem drasticamente. Além disso, o fato de as médias observadas no período de validação serem próximas de zero (para $\Delta R_t$ e $\Delta r_t$) é um ponto importante, pois reforça a suposição de estacionariedade (ausência de drift ou tendência determinística) que foi usada ao modelar as primeiras diferenças.

Além disso, é notável que quase todas as observações do período (com exceção da Taxa Longa em 2001) encontram-se dentro do intervalo de confiança de 95% projetado. Embora isso não implique um bom poder preditivo pontual (dado que os intervalos de confiança se alargam com o tempo), demonstra que os choques reais, mesmo que grandes, não foram estatisticamente "impossíveis" (ou seja, eventos com menos de 5% de chance) sob a ótica da distribuição de previsão do modelo. Conforme observado, a volatilidade da Taxa Longa (dRt) real aumenta a partir de 2008, uma provável consequência da crise financeira que o modelo treinado até 2000 não poderia prever. É igualmente interessante notar que a Taxa Curta (drt) não acompanhou esse salto de volatilidade, sugerindo uma divergência na dinâmica das taxas no período subsequete à crise.
