---
title: "Lista 3 - Econometria II"
author: "Augusto Floriano, Danyel Lima, Fernando Cruz e Gustavo Darmont"
date: "`r Sys.Date()`"
output: html_document
---

```{r setup, include=FALSE}
knitr::opts_chunk$set(echo=FALSE,message=FALSE,warning=FALSE);library(readxl);library(dplyr);library(plotly);library(urca);library(tseries);library(vars)
# d<-read_excel("shiller_2013.xls")[,c("Short_R","Long_R")]
# saveRDS(d,"shiller_rates.rds")
```


## (a)

# Análise visual das séries

```{r}
d_raw<-readRDS("shiller_rates.rds")
d<-d_raw%>%transmute(Rt=Long_R,rt=Short_R,St=Long_R-Short_R,drt=c(NA,diff(Short_R)))
subplot(
list(
plot_ly(y=d$Rt,type="scatter",mode="lines",name="Rt"),
plot_ly(y=d$rt,type="scatter",mode="lines",name="rt"),
plot_ly(y=d$St,type="scatter",mode="lines",name="St"),
plot_ly(y=d$drt,type="scatter",mode="lines",name="Δrt")
),nrows=2,shareX=FALSE,shareY=FALSE,margin=0.05
)
```

Visualmente, nota-se que as séries das taxas longa ($R_t$) e curta ($r_t$) exibem trajetórias parecidas, boscilando em torno de um nível médio e sem tendência determinística clara, com prolongada persistência, indicando possivelmente a existência de raiz unitária. O spread ($S_t = R_t - r_t$) apresenta flutuações de menor amplitude, com valores positivos e negativos, sugerindo estacionariedade. Já a variação da taxa curta ($\Delta r_t$) mostra comportamento mais errático, com oscilações pontuais em torno de zero e sem padrão persistente, similar a um ruído branco.

# Análise visual da ACF

```{r}
f.acf<-function(x,nm){
a<-acf(x,na.action=na.pass,plot=FALSE);n<-sum(!is.na(x));ci<-qnorm(0.975)/sqrt(n)
lags<-as.numeric(a$lag)[-1];vals<-as.numeric(a$acf)[-1];ci_v<-rep(ci,length(lags))
plot_ly(x=lags,y=vals,type="bar",name=nm)%>%
add_lines(x=lags,y= ci_v,line=list(color="red",dash="dash"),showlegend=FALSE)%>%
add_lines(x=lags,y=-ci_v,line=list(color="red",dash="dash"),showlegend=FALSE)
}
subplot(
list(
f.acf(d$Rt,"Rt"),
f.acf(d$rt,"rt"),
f.acf(d$St,"St"),
f.acf(d$drt,"Δrt")
),nrows=2,shareX=FALSE,shareY=FALSE,margin=0.05
)
```

A ACF do $R_t$ é positiva e indica um decaimento consideravelmente lento, e longo, num ritmo quase que constante, indicando possivelmente a presença de raiz unitária. Da mesma forma, também se observa uma elevada persistência para $r_t$, cruzando a banda superior do limite do intervalo de confiança somente no lag $16$ e indicando a possibilidade de raiz unitária. No ACF do spread, observa-se uma maior oscilação mas ainda com maior parte dos lags fora do intervalo de confiança. Comportamento totalmente distinto se observa no $Δr_t$, com barras menores, quase todas dentro do intervalo de confiança, e aparentando ruido.

# Testes de raiz unitária

```{r}
adf<-list(
 "Rt" =ur.df(na.omit(d$Rt), type="drift", selectlags="AIC"),
 "rt" =ur.df(na.omit(d$rt), type="drift", selectlags="AIC"),
 "St" =ur.df(na.omit(d$St), type="drift", selectlags="AIC"),
 "Δrt"=ur.df(na.omit(d$drt),type="drift",selectlags="AIC")
)
lapply(adf,summary)
```

Três dos quatro modelos não apresentaram intercepto com significância estatística. Dessa forma, a especificação em formato de passeio aleatório foi adotada por ausência de tendência determinística e de intercepto estatisticamente significativo, conforme indicado tanto pela inspeção visual das séries quanto pelos testes sob “drift”, cujos interceptos foram insignificantes.

```{r}
adf<-list(
 "Rt" =ur.df(na.omit(d$Rt), type="none", selectlags="AIC"),
 "rt" =ur.df(na.omit(d$rt), type="none", selectlags="AIC"),
 "St" =ur.df(na.omit(d$St), type="none", selectlags="AIC"),
 "Δrt"=ur.df(na.omit(d$drt),type="none",selectlags="AIC")
)
lapply(adf,summary)
```

Com o modelo sem intercepto, observa-se a existência de raiz unitária tanto para a taxa longa ($R_t$) quanto para a curta ($r_t$). Contudo, tanto o spread ($S_t$) quanto a diferença na taxa curta ($\Delta_t$) apresentam parâmetro significativo no primeiro lag em nível.




## (e)

Primeiramente, é selecionada uma amostra dos dados de $\Delta R_t$ (primeira diferença da taxa longa) e $\Delta r_t$ (primeira diferença da taxa curta) até 2000. O gráfico abaixo tem por utilidade apenas visualizar de forma breve o comportamento das séries.

```{r}
d_raw <- readRDS("shiller_rates.rds")
dRt<-ts(diff(d_raw$Long_R), frequency = 1,end=c(2000))
drt<-ts(diff(d_raw$Short_R), frequency = 1,end=c(2000))

plot(dRt, ylim=c(min(drt)-.0,6), lwd=2)
lines(drt, col="blue", lwd=2)
legend("bottomright", 
       legend = c("dRt", "drt"), 
       col = c("black", "blue"), lwd = 2, bty = "n")

dados2000<-cbind(dRt,drt)
dados2000
```

É então aplicado o algoritmo de critérios de seleção para verificar qual p adequado ao modelo VAR(p). Abaixo, observamos que p = 4 realiza o melhor ajuste do modelo.

```{r}
# Critério de Informação (variáveis em nível)
crit_info<-VARselect(dados2000, lag.max = 12,type = "const")
crit_info$selection
```

Treinamos então o modelo VAR(4) sobre os dados selecionados das taxas longa e curta.

```{r}
# Estimando o modelo VAR
model1<-VAR(dados2000,p=4, type = "const")
summary(model1)
```

Uma vez definidos os parâmetros de melhor ajuste, é aplicada a função predict() para projetar os dados de 2001 a 2012 a partir do modelo treinado.

```{r}
previsoes <- predict(model1, n.ahead = 12, ci = 0.95)
print(previsoes)
```

Selecionando as séries real e projetada para o período de 2001 a 2012, plotam-se os gráficos e as estatísticas descritivas das séries para que se possa analisar os resultados.

```{r}
dRt_full <- ts(diff(d_raw$Long_R), frequency = 1, start = 1872)
drt_full <- ts(diff(d_raw$Short_R), frequency = 1, start = 1872)
dados_full <- cbind(dRt = dRt_full, drt = drt_full)

dados_observados_2001_2012 <- window(dados_full, start = 2001, end = 2012)

## Análise Gráfica
# Taxa Longa
fcst_dRt <- previsoes$fcst$dRt
ts_fcst_dRt <- ts(fcst_dRt, start = 2001, frequency = 1)

plot(dados_observados_2001_2012[, "dRt"],
     ylim = range(dados_observados_2001_2012[, "dRt"], fcst_dRt),
     main = "Previsão vs. Observado: dRt (2001-2012)",
     ylab = "dRt (Diferença da Taxa Longa)",
     xlab = "Ano",
     lwd = 2, col = "black")

lines(ts_fcst_dRt[, "fcst"], col = "blue", lwd = 2)

lines(ts_fcst_dRt[, "lower"], col = "blue", lty = 2, lwd = 1)
lines(ts_fcst_dRt[, "upper"], col = "blue", lty = 2, lwd = 1)

legend("topleft",
       legend = c("dRt Observado", "dRt Previsto (VAR)", "IC 95%"),
       col = c("black", "blue", "blue"),
       lty = c(1, 1, 2),
       lwd = c(2, 2, 1),
       bty = "n")

# Taxa Curta
fcst_drt <- previsoes$fcst$drt
ts_fcst_drt <- ts(fcst_drt, start = 2001, frequency = 1)

plot(dados_observados_2001_2012[, "drt"],
     ylim = range(dados_observados_2001_2012[, "drt"], fcst_drt),
     main = "Previsão vs. Observado: drt (2001-2012)",
     ylab = "drt (Diferença da Taxa Curta)",
     xlab = "Ano",
     lwd = 2, col = "black")

lines(ts_fcst_drt[, "fcst"], col = "red", lwd = 2)

lines(ts_fcst_drt[, "lower"], col = "red", lty = 2, lwd = 1)
lines(ts_fcst_drt[, "upper"], col = "red", lty = 2, lwd = 1)

legend("topright",
       legend = c("drt Observado", "drt Previsto (VAR)", "IC 95%"),
       col = c("black", "red", "red"),
       lty = c(1, 1, 2),
       lwd = c(2, 2, 1),
       bty = "n")


## Análise das Estatísticas Descritivas
dRt_observado <- dados_observados_2001_2012[, "dRt"]
drt_observado <- dados_observados_2001_2012[, "drt"]

dRt_previsto <- ts_fcst_dRt[, "fcst"]
drt_previsto <- ts_fcst_drt[, "fcst"]

comparacao_df <- data.frame(
  dRt_Observado = as.numeric(dRt_observado),
  dRt_Previsto  = as.numeric(dRt_previsto),
  drt_Observado = as.numeric(drt_observado),
  drt_Previsto  = as.numeric(drt_previsto)
)

stats_func <- function(x) {
  c(
    Media = mean(x, na.rm = TRUE),
    Desvio_Pad = sd(x, na.rm = TRUE),
    Minimo = min(x, na.rm = TRUE),
    Maximo = max(x, na.rm = TRUE)
  )
}

estatisticas <- sapply(comparacao_df, stats_func)

print("Estatísticas das Séries")
print(t(estatisticas))

# Verificando o alargamento do intervalo de confiança
fcst_dRt <- previsoes$fcst$dRt

largura_h1 <- fcst_dRt[1, "upper"] - fcst_dRt[1, "lower"]
print(paste("Largura do IC em h=1 (2001):", largura_h1))

largura_h12 <- fcst_dRt[12, "upper"] - fcst_dRt[12, "lower"]
print(paste("Largura do IC em h=12 (2012):", largura_h12))
```

A partir da análise gráfica e das estatísticas descritivas, percebe-se uma maior estabilidade dos dados projetados pelo modelo VAR(4) frente aos dados reais de 2001 a 2012.

Isso é confirmado pela comparação do desvio padrão e dos valores extremos (mínimos e máximos): a série observada é visivelmente mais volátil do que a série prevista. Contudo, essa discrepância na volatilidade é esperada, o modelo foi treinado com dados de 1872 até 2000, esse longo período tende a dissipar os choques pelo volume de dados e, assim, não poderia antecipar choques estruturais ou a elevada volatilidade subsequente, como a causada pela crise financeira de 2008.

Em contrapartida, as médias das séries projetadas e observadas não divergem drasticamente. Além disso, o fato de as médias observadas no período de validação serem próximas de zero (para $\Delta R_t$ e $\Delta r_t$) é um ponto importante, pois reforça a suposição de estacionariedade (ausência de drift ou tendência determinística) que foi usada ao modelar as primeiras diferenças.

Além disso, é notável que quase todas as observações do período (com exceção da Taxa Longa em 2001) encontram-se dentro do intervalo de confiança de 95% projetado. Embora isso não implique um bom poder preditivo pontual (dado que os intervalos de confiança se alargam com o tempo), demonstra que os choques reais, mesmo que grandes, não foram estatisticamente "impossíveis" (ou seja, eventos com menos de 5% de chance) sob a ótica da distribuição de previsão do modelo. Conforme observado, a volatilidade da Taxa Longa (dRt) real aumenta a partir de 2008, uma provável consequência da crise financeira que o modelo treinado até 2000 não poderia prever. É igualmente interessante notar que a Taxa Curta (drt) não acompanhou esse salto de volatilidade, sugerindo uma divergência na dinâmica das taxas no período subsequete à crise.
