---
title: "Lista 3 - Econometria II"
author: "Augusto Floriano, Danyel Lima, Fernando Cruz e Gustavo Darmont"
date: "`r Sys.Date()`"
output: html_document
---

```{r setup, include=FALSE}
knitr::opts_chunk$set(echo=TRUE)

# Bibliotecas utilizadas
library(readxl)
library(dplyr)
library(plotly)
library(urca)
library(tseries)
library(vars)
library(tidyverse)
library(tinytex)
library(aod)
```

```{r}
# RDS 
# d <- read_xlsx("shiller_2013.xlsx")[,c("Short_R","Long_R")]
# saveRDS(d,"shiller_rates.rds")
# d_raw2 <- readRDS("shiller_rates.rds")

# Excel direto 
d_raw <- read_xlsx("shiller_2013.xlsx") %>%
dplyr::select('Year','Short_R', 'Long_R')

d <- d_raw %>%
  transmute(
    Rt  = Long_R,
    rt  = Short_R,
    St  = Long_R - Short_R,
    drt = c(NA, diff(Short_R)),
    dRt = c(NA, diff(Long_R))
)

f.acf <- function(x, nm) {
  a  <- acf(x, na.action = na.pass, plot = FALSE)
  n  <- sum(!is.na(x))
  ci <- qnorm(0.975) / sqrt(n)

  lags <- as.numeric(a$lag)[-1]
  vals <- as.numeric(a$acf)[-1]
  ci_v <- rep(ci, length(lags))

  plot_ly(x = lags, y = vals, type = "bar", name = nm) %>%
    add_lines(x = lags, y =  ci_v,  line = list(color = "red", dash = "dash"), showlegend = FALSE) %>%
    add_lines(x = lags, y = -ci_v,  line = list(color = "red", dash = "dash"), showlegend = FALSE)
}

subplot(
list(
plot_ly(y=d$Rt,type="scatter",mode="lines",name="Rt"),
plot_ly(y=d$rt,type="scatter",mode="lines",name="rt"),
plot_ly(y=d$St,type="scatter",mode="lines",name="St"),
plot_ly(y=d$drt,type="scatter",mode="lines",name="Δrt")
),nrows=2,shareX=FALSE,shareY=FALSE,margin=0.05
)
```

Visualmente, nota-se que as séries das taxas longa ($R_t$) e curta ($r_t$) exibem trajetórias parecidas, boscilando em torno de um nível médio e sem tendência determinística clara, com prolongada persistência, indicando possivelmente a existência de raiz unitária. O spread ($S_t = R_t - r_t$) apresenta flutuações de menor amplitude, com valores positivos e negativos, sugerindo estacionariedade. Já a variação da taxa curta ($\Delta r_t$) mostra comportamento mais errático, com oscilações pontuais em torno de zero e sem padrão persistente, similar a um ruído branco.

# Análise visual da ACF

```{r}
f.acf<-function(x,nm){
a<-acf(x,na.action=na.pass,plot=FALSE);n<-sum(!is.na(x));ci<-qnorm(0.975)/sqrt(n)
lags<-as.numeric(a$lag)[-1];vals<-as.numeric(a$acf)[-1];ci_v<-rep(ci,length(lags))
plot_ly(x=lags,y=vals,type="bar",name=nm)%>%
add_lines(x=lags,y= ci_v,line=list(color="red",dash="dash"),showlegend=FALSE)%>%
add_lines(x=lags,y=-ci_v,line=list(color="red",dash="dash"),showlegend=FALSE)
}
subplot(
list(
f.acf(d$Rt,"Rt"),
f.acf(d$rt,"rt"),
f.acf(d$St,"St"),
f.acf(d$drt,"Δrt")
),nrows=2,shareX=FALSE,shareY=FALSE,margin=0.05
)
```

A ACF do $R_t$ é positiva e indica um decaimento consideravelmente lento, e longo, num ritmo quase que constante, indicando possivelmente a presença de raiz unitária. Da mesma forma, também se observa uma elevada persistência para $r_t$, cruzando a banda superior do limite do intervalo de confiança somente no lag $16$ e indicando a possibilidade de raiz unitária. No ACF do spread, observa-se uma maior oscilação mas ainda com maior parte dos lags fora do intervalo de confiança. Comportamento totalmente distinto se observa no $Δr_t$, com barras menores, quase todas dentro do intervalo de confiança, e aparentando ruido.

# Testes de raiz unitária

```{r}
adf<-list(
 "Rt" =ur.df(na.omit(d$Rt), type="drift", selectlags="AIC"),
 "rt" =ur.df(na.omit(d$rt), type="drift", selectlags="AIC"),
 "St" =ur.df(na.omit(d$St), type="drift", selectlags="AIC"),
 "Δrt"=ur.df(na.omit(d$drt),type="drift",selectlags="AIC")
)
lapply(adf,summary)
```

Três dos quatro modelos não apresentaram intercepto com significância estatística. Dessa forma, a especificação em formato de passeio aleatório foi adotada por ausência de tendência determinística e de intercepto estatisticamente significativo, conforme indicado tanto pela inspeção visual das séries quanto pelos testes sob “drift”, cujos interceptos foram insignificantes.

```{r}
adf<-list(
 "Rt" =ur.df(na.omit(d$Rt), type="none", selectlags="AIC"),
 "rt" =ur.df(na.omit(d$rt), type="none", selectlags="AIC"),
 "St" =ur.df(na.omit(d$St), type="none", selectlags="AIC"),
 "Δrt"=ur.df(na.omit(d$drt),type="none",selectlags="AIC")
)
lapply(adf,summary)
```

Com o modelo sem intercepto, observa-se a existência de raiz unitária tanto para a taxa longa ($R_t$) quanto para a curta ($r_t$). Contudo, tanto o spread ($S_t$) quanto a diferença na taxa curta ($\Delta_t$) apresentam parâmetro significativo no primeiro lag em nível.

### (b)

Para escolher o número de defasagens:

```{r}
d_teste <- d %>%
  dplyr::select('Rt', 'rt')

# Defasagens para testar 
p_max <- 20

# Estimação do VAR por OLS, comparando por modelos com regressores diferentes
mod1 <- VARselect(d_teste, lag.max = p_max, type = "const")
mod2 <- VARselect(d_teste, lag.max = p_max, type = "trend")
mod3 <- VARselect(d_teste, lag.max = p_max, type = "both")

# AIC, SC, HQ
cat("\nConstante")
print(mod1$selection)

cat("\nTendência")
print(mod2$selection)

cat("\nAmbos")
print(mod3$selection)

# Dos resultados:
p_const <- 2
p_both <- 1

```

As escolhas razoáveis são, nessa lógica, p = 1 ou p = 2.

Estimando os modelos VAR(p) em ambas as hipóteses:

```{r}
# Modelos
var1 <- VAR(d_teste, p = p_const, type = "const", season = NULL, exogen = NULL)
var2 <- VAR(d_teste, p = p_both, type = "both", season = NULL, exogen = NULL)

# 3. Criar uma Lista Nomeada de Modelos para o Loop
modelos <- list(
  "VAR(1)" = var1,
  "VAR(2)" = var2
)

for (nome in names(modelos)) {
  modelo_atual <- modelos[[nome]]
  print(summary(modelo_atual))
}
```

```{r}
# Definições de testes
tipos_serial <- c("PT.asymptotic", "PT.adjusted")
lags_teste <- 20 

for (nome in names(modelos)) {
  
  modelo_atual <- modelos[[nome]]
  
  cat("Resultados para:", nome, "\n")
  
  cat("\n Autocorrelação Serial \n")
  
  for (tipo in tipos_serial) {
    cat("\n", tipo ,"\n")
    teste_serial <- serial.test(modelo_atual, lags.pt = lags_teste, type = tipo)
    print(teste_serial)
  }
  
  # Normalidade
  cat("Normalidade dos resíduos (Jarque-Bera) \n")
  teste_normalidade <- normality.test(modelo_atual)
  print(teste_normalidade)
  
  
  # ARCH
  cat(" Heteroscedasticidade dos resíduos \n")
  teste_hetero <- arch.test(modelo_atual)
  print(teste_hetero)
}
```

Ambos com efeitos ARCH e distriuibição não-normal. Realizar mais testes.

Realizando o teste de cointegração de Johansen:

```{r}
# type: trace (traço da matriz) ou eigen (autovalores)
# K: lags
# ecdet: termos constantes ou de tendência na cointegração
# spec: efeitos transitórios ou de lonog-prazo

teste_johansen <- ca.jo(d_teste, type = "trace", K = p_const, ecdet = "const", spec = "longrun")

# Resumo dos resultados do teste de Johansen
summary(teste_johansen)
```

Pela coluna "values of test statistic", rejeitamos grau $r = 0$ e não rejeitamos grau $r\leq1$, ou seja, o grau de cointegração é rc = 1.

```{r}
rc <- 1


# O vetor de cointegração beta (Vetor de Longo Prazo)
cat("\nVetor de Cointegração (Beta) normalizado para Rt:\n")
vetor_beta <- summary(teste_johansen)@V[, rc]
  print(vetor_beta / vetor_beta[1]) # Normalização (se for o caso)

# Estimar o VECM (Usando r_cointegracao)
vecm_estimado <- cajorls(teste_johansen, r = rc)
cat("\nEstimação do VECM:\n")
print(summary(vecm_estimado))
  
# A matriz Alpha (Alpha) contém os coeficientes de correção de erro.
cat("\nMatriz dos coeficientes:\n")
print(vecm_estimado$rlm$coefficients["ect1",])

```

### (c)

```{r}
# Isolando St e drt 
dados_pvm <- d %>%
  dplyr::select(St, drt) %>%
  drop_na()

# Repetindo o processo para verificar se a seleção dos lags está correta 
selecao_pvm <- VARselect(dados_pvm, lag.max = 10, type = "const")
selecao_pvm$selection

```

Escolhendo novamente por Scwharz (corroborado pelo Hannan-Quinn):

```{r}
p_pvm <- 2

# VAR(p) com as novas variáveis
var_pvm <- VAR(dados_pvm, p = p_pvm, type = "const", season = NULL, exogen = NULL)

#Resultados
print(summary(var_pvm))

```

```{r}
# Teste de Wald
teste_granger_drt_em_st <- causality(var_pvm, cause = "drt")
cat("\n H0: Δrt não Granger-causa St\n")
print(teste_granger_drt_em_st$Granger)

teste_granger_st_em_drt <- causality(var_pvm, cause = "St")
cat("\n H0: St não Granger-causa Δrt\n")
print(teste_granger_st_em_drt$Granger)

```
